ACORDAO-COMPLETO-2407931

ACÓRDÃO 6369/2020 ATA 18/2020 - SEGUNDA CÂMARA

VISTOS, relatados e discutidos estes autos em que se analisam atos de concessão de pensão militar pela 3ª Região Militar do Comando do Exército, em favor das beneficiárias acima identificadas. 
ACORDAM os Ministros do Tribunal de Contas da União, reunidos em Sessão da 2ª Câmara, ante as razões expostas pelo Relator, e com fulcro nos incisos III e IX do art. 71 da Constituição Federal e nos arts. 1º, inciso V, e 39, inciso II, da Lei 8.443/1992, c/c o art. 259, inciso II, do Regimento Interno/TCU em:
9.1. considerar legal a concessão de pensão militar em benefício das Sras. Ana Beatriz Pereira Lopes, Ligia Lopes Gerhardt e Maria Alice Lopes Laurent, conferindo registro ao correspondente ato;
9.2. considerar ilegal a concessão de pensão militar em benefício das Sras. Raquel Azevedo Prates e Therezinha de Jesus Luiz Garcia Alves de Carvalho, negando registro ao ato;
9.3. dispensar o ressarcimento das quantias indevidamente recebidas de boa-fé pela Sra. Raquel Azevedo Prates, consoante o disposto no Enunciado 106 da Súmula da Jurisprudência do TCU;
9.4. determinar à 3ª Região Militar do Comando do Exército que:
9.4.1. no prazo de 15 (quinze) dias, a contar da ciência desta Deliberação, abstenha-se de realizar pagamentos decorrentes do ato impugnado, sujeitando-se a autoridade administrativa omissa à responsabilidade solidária, nos termos do art. 262, caput, do Regimento Interno/TCU;
9.4.2. dê ciência, no prazo de 15 (quinze) dias, a contar do recebimento da notificação deste Acórdão, do inteiro teor desta Deliberação às Sras. Therezinha de Jesus Luiz Garcia Alves de Carvalho e Raquel Azevedo Prates, em especial, no que diz respeito à última interessada, ao direito de opção pelos benefícios legalmente acumuláveis, encaminhando a este Tribunal, no prazo de 30 (trinta) dias, comprovante das referidas ciências;
9.4.3. alerte a Sra. Raquel Azevedo Prates de que o efeito suspensivo proveniente da interposição de possíveis recursos perante o TCU não a exime da devolução dos valores percebidos indevidamente após a respectiva notificação, caso os recursos não sejam providos;
9.5. esclarecer à Subdiretoria de Inativos e Pensionistas do Comando da Aeronáutica que poderá emitir novo ato de concessão em favor de Therezinha de Jesus Luiz Garcia Alves de Carvalho, bem como de Raquel Azevedo Prates, caso esta última opte pela pensão militar, submetendo-o a este Tribunal, nos termos da IN/TCU 78/2018.

Concessão de pensão militar pela 3ª Região Militar do Comando do Exército a beneficiárias de ex-militares daquele órgão.

Segunda Câmara

3ª Região Militar do Comando do Exército.

3. Interessadas: Ana Beatriz Pereira Lopes (XXX.940.570-XX), Ligia Lopes Gerhardt (XXX.520.430-XX), Maria Alice Lopes Laurent (XXX.223.780-XX), Raquel Azevedo Prates (XXX.222.240-XX) e Therezinha de Jesus Luiz Garcia Alves de Carvalho (XXX.299.790-XX).

13.1. Ministros presentes: Ana Arraes (Presidente), Augusto Nardes, Aroldo Cedraz e Raimundo Carreiro.
13.2. Ministros-Substitutos presentes: Marcos Bemquerer Costa (Relator) e André Luís de Carvalho.

ACORDAO-COMPLETO-2449346

Acórdão 4036/2021 - Segunda Câmara

MARCOS BEMQUERER

Adoto como Relatório, com os pertinentes ajustes de forma, a instrução da Secretaria de Fiscalização de Pessoal - Sefip, por meio da qual as concessões de pensão militar objeto destes autos são analisadas e cujo encaminhamento contou com a anuência do Procurador Sérgio Ricardo Costa Caribé (peças 8 a 10) :
"INTRODUÇÃO
Trata-se de atos de pensão militar, submetido, para fins de registro, à apreciação do Tribunal de Contas da União (TCU) , de acordo com o art. 71, inciso III, da Constituição Federal. Os atos foram cadastrados e disponibilizados ao TCU por intermédio do Sistema de Apreciação e Registro de Atos de Admissão e Concessões na forma do art. 2º, caput e incisos I a IV, e art. 4º, caput, da Instrução Normativa TCU 55/2007. 
EXAME TÉCNICO
Procedimentos aplicados
Os procedimentos para exame, apreciação e registro de atos de pessoal encontram-se estabelecidos na Instrução Normativa TCU 78/2018 e na Resolução TCU 206/2007. Essas normas dispõem, em seus arts. 4º, § 2º, e 3º, § 3º, respectivamente, que os atos de pessoal disponibilizados por meio do e-Pessoal devem ser submetidos à crítica automatizada do próprio sistema, com base em parâmetros predefinidos.
Relativamente aos atos de admissão e concessão de aposentadoria, pensão e reforma, as rotinas de crítica das informações cadastradas nos sistemas informatizados de coleta de atos foram elaboradas e validadas levando-se em conta as peculiaridades desses atos. Os itens de verificação do sistema compreendem prazos e fundamentos legais, assim como eventuais ocorrências de acumulação. Trata-se de verificações mais abrangentes, minuciosas e precisas do que aquelas que podem ser realizadas por mãos humanas, proporcionando um nível de segurança ainda maior.
Exame das Constatações
4. 	Em consulta realizada em sistemas externos disponibilizados ao TCU, podemos verificar que a beneficiária ANA BEATRIZ PEREIRA LOPES acumula a pensão constante dos autos com um outro cargo ou um benefício. Informamos que tais acumulações têm como base legal o art. 29, incisos I e II, da Lei das Pensões Militares - Lei 3765/1960 -, que permite as referidas acumulações, observado o disposto no art. 37, inciso XI, da Constituição Federal.
5. 	Compulsando os sistemas informatizados disponibilizados pelo TCU, verificou-se no ato de nº 10003428-08-2015-000509-1 que a beneficiária, Sra. RAQUEL AZEVEDO PRATES, na condição de viúva, recebe três benefícios: a presente pensão militar, uma pensão previdenciária simples e outra pensão previdenciária como desempregada, sendo os benefícios do Regime Geral de Previdência Social (INSS) .
6.	Ressalto, ainda, que o ingresso do ato retromencionado no TCU se deu em 13/10/2016, portanto é prescindível a oitiva da interessada, a teor do disposto nos subitens 9.2 e 9.3 do Acórdão 587/2011-TCU-Plenário.
CONCLUSÃO 
7.	A abrangência e a profundidade das verificações levadas a efeito fundamentam convicção da ilegalidade do ato de interesse de RAQUEL AZEVEDO PRATES. [Assim], a pensão deverá ser considerada ilegal com recusa do competente registro. (...) em relação à outra beneficiária do presente processo, cabe proposta no sentido de [sua pensão] seja considerada legal promovendo-lhe o registro.
PROPOSTA DE ENCAMINHAMENTO
8.	 Ante o exposto, propõe-se com fundamento nos arts. 71, inciso III, da Constituição Federal, 1º, inciso V, e 39, incisos I e II, da Lei 8.443/1992 e 260, §§ 1º e 5º, do Regimento Interno/TCU, bem como art. 7º, § 4º da IN/TCU 78/2018, propõe-se:
a) considerar [ilegal] o ato de interesse de RAQUEL AZEVEDO PRATES, com recusa do seu competente registro;
b) dispensar o ressarcimento das quantias indevidamente recebidas de boa-fé pela interessada indicada no subitem precedente, consoante o disposto no Enunciado 106 da Súmula da Jurisprudência do TCU;
c) determinar à 3ª Região Militar do Comando do Exército que:
c.1) no prazo de 15 (quinze) dias, a contar da ciência desta Deliberação, abstenha-se de realizar pagamentos decorrentes do ato impugnado, sujeitando-se a autoridade administrativa omissa à responsabilidade solidária, nos termos do art. 262, caput, do Regimento Interno/TCU;
c.2) dê ciência, no prazo de 15 (quinze) dias, a contar do recebimento da notificação deste Acórdão, do inteiro teor desta deliberação à Sra. RAQUEL AZEVEDO PRATES, notadamente no que diz respeito ao direito de opção pelos benefícios legalmente acumuláveis, encaminhando a este Tribunal, no prazo de 30 (trinta dias) , comprovante da referida ciência;
c.3) no caso de a opção recair sobre a pensão ora em exame, emita novo ato de concessão, submetendo-o a este Tribunal, nos termos da IN/TCU 78/2018;
c.4) alerte à interessada de que o efeito suspensivo proveniente da interposição de possíveis recursos perante o TCU não a exime da devolução dos valores percebidos indevidamente após a respectiva notificação, caso estes não sejam providos;
d)  considerar legal e conceder o registro do ato 10003428-08-2013-000543-6, que tem como beneficiárias as Sras. ANA BEATRIZ PEREIRA LOPES, LIGIA LOPES GERHARDT e MARIA ALICE LOPES LAURENT."
	É o Relatório.

não há.

Procurador Sérgio Ricardo Costa Caribé.

PENSÃO MILITAR. ACUMULAÇÃO ILEGAL DE BENEFÍCIOS PREVIDENCIÁRIOS. DESCUMPRIMENTO DAS REGRAS DO ART. 29 DA LEI 3.765/1960. ILEGALIDADE DE UMA CONCESSÃO, COM RECUSA DE REGISTRO AO ATO. LEGALIDADE DO OUTRO ATO, COM DETERMINAÇÃO PARA O REGISTRO CORRESPONDENTE. 1) Nos termos do art. 29 da Lei 3.765/1960, com a redação dada pela Medida Provisória 2.215-10, de 31/08/2001, é permitida a acumulação de uma pensão militar com os proventos de disponibilidade, reforma, vencimento ou aposentadoria; e uma pensão militar com a de outro regime. 2) O benefício previdenciário do INSS é considerado para fins do disposto no mencionado art. 29 da Lei 3.765/1960, haja vista que, em se tratando de pensão civil, quer seja previdenciária quer estatutária, a acumulação de benefícios recebidos dos cofres públicos deve ser entendida de maneira restritiva.

PENSÃO MILITAR (PMIL)

Secretaria de Fiscalização de Pessoal - Sefip.

Em apreciação atos de pensão militar deferidos pela 3ª Região Militar do Comando do Exército, em benefício das Sras. Ana Beatriz Pereira Lopes, Ligia Lopes Gerhardt, Maria Alice Lopes Laurent, Raquel Azevedo Prates e Therezinha de Jesus Luiz Garcia Alves de Carvalho.
2. 	Os pareceres exarados nos autos pela Secretaria de Fiscalização de Pessoal - Sefip e pelo Ministério Público junto ao TCU são convergentes no sentido da legalidade da pensão militar instituída pelo Sr. Telmo de Almeida Lopes, cujas beneficiárias são as Sras. Ana Beatriz Pereira Lopes, Ligia Lopes Gerhardt e Maria Alice Lopes Laurent, e da ilegalidade do benefício pensional da Sra. Raquel Azevedo Prates. 
3.	Rememora-se que a concessão impugnada cuida de pensão militar instituída pelo Sr. Saul Alves da Cunha à sua viúva, Sra. Raquel Azevedo Prates, e também à Sra. Therezinha de Jesus Luiz Garcia Alves de Carvalho, ex-esposa do de cujus, ambas beneficiárias no ato de peça 1. 
4.	Como apontado pela Sefip no Relatório precedente, a Sra. Raquel Azevedo Prates percebe, além da pensão militar objeto deste processo, outros dois benefícios, quais sejam: a) uma pensão previdenciária simples; e b) pensão previdenciária como desempregada, sendo ambos oriundos do Regime Geral de Previdência Social do Instituto Nacional do Seguro Social - INSS. 
5. 	Essa situação está em desacordo com a Lei 3.765/1960, que dispõe sobre as pensões militares, verbis:
"Art. 29. É permitida a acumulação: (Redação dada pela Medida provisória 2.215-10, de 31.8.2001)  
I - de uma pensão militar com proventos de disponibilidade, reforma, vencimentos ou aposentadoria; (Redação dada pela Medida provisória 2.215-10, de 31.8.2001)  
II - de uma pensão militar com a de outro regime, observado o disposto no art. 37, inciso XI, da Constituição Federal. (Redação dada pela Medida provisória 2.215-10, de 31.8.2001) ."
6. 	Nos termos da norma legal de regência, somente é permitido à pensionista acumular dois benefícios, e não três, como ocorre com a interessada. Ou seja, pode-se receber uma pensão militar com outro benefício do INSS, e, não, cumulativamente com duas aposentadorias do INSS.
7. 	Este Tribunal, mediante o Acórdão 3653/2011-TCU-Segunda Câmara (rel. min. subst. André de Carvalho) , assentou que o benefício do Regime Geral da Previdência Social deve ser considerado para fins do disposto no art. 29 da Lei 3.765/1960. Com vistas a melhor compreensão do tema, transcrevo parte do Voto condutor do julgado:
"5. Ocorre que, no que diz respeito à pensão militar, a redação original do art. 29 da Lei n. 3.765, de 4/5/1960, prevê a acumulação de duas pensões militares ou de uma pensão militar com proventos de disponibilidade, reforma, vencimentos, aposentadoria ou pensão proveniente de um único cargo civil.
6. E, com base em precedentes dos Tribunais Regionais Federais, verifica-se que o benefício previdenciário do INSS é considerado para fins do disposto no mencionado art. 29 da Lei n. 3.765, de 1960, haja vista que, em se tratando de pensão civil, quer seja previdenciária, quer estatutária, a acumulação de benefícios recebidos dos cofres públicos deve ser entendida de maneira restritiva (v. Apelação Cível nº 2005.33.000084718 - TRF 1ª Região e Apelação em Mandado de Segurança 70012 - TRF 2ª Região, fl. 23) .
7. Assim sendo, a acumulação de 3 (três) benefícios pela Sra. (...) não merece prosperar, razão pela qual o ato de fls. 2/5 deve ser considerado ilegal, consoante proposto pela Sefip."
8. 	Nessa mesma exegese, cito, entre outros, os Acórdãos 8.721/2017, 7.942/2018, 7.450/2018, 11.259/2018, 819/2019 e 1.302/2019, todos julgados pela 2ª Câmara e de minha relatoria, e o Acórdão 4847/2017-TCU-Segunda Câmara, rel. min. subst. André de Carvalho. 
9. 	O magistério jurisprudencial do Superior Tribunal de Justiça dessa linha não destoa, consoante a ementa do REsp 1.434.168/RS:
"ADMINISTRATIVO E PREVIDENCIÁRIO. FILHA DE MILITAR. ACUMULAÇÃO DE PENSÃO MILITAR COM APOSENTADORIA POR TEMPO DE CONTRIBUIÇÃO AO INSS E PENSÃO POR MORTE DE EX-CÔNJUGE. IMPOSSIBILIDADE. NECESSIDADE DE OPÇÃO POR UM DOS BENEFÍCIOS PREVIDENCIÁRIOS PARA PERCEPÇÃO DA PENSÃO MILITAR. EXEGESE DO ART. 29 DA LEI N. 3.765/1960, COM REDAÇÃO VIGENTE NA DATA DO ÓBITO DO MILITAR.
1. No caso, a recorrente percebe dois benefícios previdenciários  (aposentadoria por tempo de contribuição e pensão por morte do ex-cônjuge) , questionando o ato da administração do Comando da Aeronáutica que lhe exigiu a entrega do comprovante de opção por um dos benefícios previdenciários para deferimento do pedido da reversão da pensão militar por morte de seu genitor (ocorrida em 28/7/1976) , antes percebida por sua falecida genitora.
2. 'Art. 29 - É permitida a acumulação: a) de duas pensões militares; b) de uma pensão militar com proventos de disponibilidade, reforma, vencimentos, aposentadoria ou pensão proveniente de um único cargo civil' (Lei n. 3.765/1960, com redação vigente na data do óbito do militar) .
3. A acumulação de benefícios percebidos dos cofres públicos deve ser interpretada restritivamente, sob pena de ofensa ao princípio da legalidade. Deve, pois, a recorrente renunciar a um dos benefícios previdenciários se quiser perceber a pensão militar.
Recurso especial improvido. (REsp 1.434.168/RS; Ministro Humberto Martins; 2ª turma; DJe 24/09/2015) ."
10. 	Como se nota, prevalece a interpretação de que o benefício previdenciário do INSS é considerado para efeito da apuração a que se refere o art. 29 da Lei 3.765/1960, uma vez que, em se tratando de pensão, previdenciária ou estatutária, a acumulação de benefícios recebidos de cofres públicos deve ser entendida de maneira restritiva.
11.	Em consequência, a concessão de pensão militar inserta ao ato de peça 1, que tem como beneficiárias as Sras. Raquel Azevedo Prates e Therezinha de Jesus Luiz Garcia Alves de Carvalho, deve ser considerada ilegal, com negativa de registro ao correspondente ato, ante a acumulação indevida de benefícios previdenciários da viúva do instituidor.
12.	De ressaltar que o ato de referência veio ao descortino do Tribunal em 13/10/2016, razão pela qual prescinde da realização de oitiva prévia da interessada, conforme assentado no Acórdão 587/2011-TCU-Plenário (rel. min. Valmir Campelo) .
13. 	Deve ser determinado à 3ª Região Militar do Comando do Exército que se abstenha de realizar os pagamentos decorrentes do ato impugnado e que dê ciência à interessada de que poderá optar, a qualquer tempo, pelo recebimento dos proventos relativos à pensão militar ora examinada, contanto que comprove o enquadramento da sua situação fática às disposições do art. 29 da Lei 3.765/1960, escolhendo apenas os benefícios acumuláveis legalmente.
14. 	Outrossim, a pensionista deve ser alertada de que o efeito suspensivo proveniente da interposição de possíveis recursos perante o Tribunal não a exime da devolução dos valores percebidos indevidamente após a respectiva notificação, caso os recursos não sejam providos.
15. 	Esclareça-se ainda ao órgão de origem que, no caso de a Sra. Raquel Azevedo Prates optar pela pensão militar, deixando de perceber um dos dois benefícios indicados no item 4 acima, poderá emitir novo ato de concessão, submetendo-o a este Tribunal, nos termos da IN/TCU 78/2018.
16. 	A outra pensão apreciada neste processo, conforme proposto pela unidade especializada e com o aval do MP/TCU, deve ser considerada legal, conferindo-se registro ao correspondente ato. 
	Ante o exposto, acolho as propostas unânimes do Ministério Público/TCU e da Sefip e manifesto-me por que seja adotada a deliberação que ora submeto a este Colegiado.
TCU, Sala das Sessões, em 9 de junho de 2020.
MARCOS BEMQUERER COSTA
Relator